---
title: "Cluster introducción"
format: html
editor: visual
---

#### Seteo

Por lo general, siempre se comienza con un "seteo" de opciones dentro de Rstudio, esto involucra:

1.Limpiar todos los objetos en el "medio"

```{r}
rm(list=ls())
```

2.Definir la carpeta de trabajo donde esta la sintaxis, bases varias y donde pueden guardarse los resultados . Recordar que la barra inclina a la derecha y no a la izquierda .Deben personalizar lo escrito entre paréntesis

```{r}
setwd("~/aa/")
```

3.Guardar las opciones gráficas básicas

```{r}
#| echo: false
oldpar<-par(no.readonly = TRUE)
```

4\. Acá definimos la cantidad de dígitos a usar y sacamos la notación científica

```{r}
options("scipen"=999, "digits"=3)
```

#### Instalación y carga de las librerías necesarias

**Instalación:** Solo es necesario instalar los paquetes una vez, luego solo sera necesario activarlo install.packages(c("cluster","NbClust"))

```{r}
{library("readxl") 
library("factoextra") #Para distancias y gr?ficos 
library("cluster") #Para distancias 
library("NbClust") #Para numero de clusters 
library("plotly") #Para grafico 3D 
  }
```

#### Carga de Bases

Como base pequeña usamos "cabra"

```{r}
cabra<-as.data.frame(read_xlsx("Ejemplos_Cluster_2023.xlsx", sheet = "Cuantitativas",range = "b2:c9",col_names = F)) 
colnames(cabra)<-c("Leche","Queso") 
head(cabra)
```

#### Análisis de la base de ejemplo

Calculamos la Distancia Euclidea entre las observaciones \

```{r}
distE <- get_dist(x = cabra, #Datos sobre los cuales trabajar 
        stand=F, #T para datos estandarizados 
        method = "euclidean") #Método para distancia ()

distE
```

Calculamos las distancia usando Manhattan

```{r}
distM <- get_dist(x = cabra, #Datos sobre los cuales trabajar 
          stand=F, #T para datos estandarizados 
          method = "manhattan") #M?todo para distancia () 
distM
```

Calculamos las distancia usando Minkowski

```{r}
distMi <- get_dist(x =cabra, #Datos sobre los cuales trabajar 
          stand=F, #T para datos estandarizados 
          method = "minkowski") #M?todo para distancia () 
distMi
```

¿Que pasa si cambiamos la unidad de medida de una de las variables? Veamos

```{r}
cabra2<-cabra 
cabra2$Leche<-cabra2$Leche*100  
distEm <- get_dist(x = cabra2, #Datos sobre los cuales trabajar          
        stand=F, #T para datos estandarizados          
        method = "euclidean") #Método para distancia
distEm
```

Comparenos con los datos originales

```{r}
distE
```

Para corregir el problema de las escalas estandarizamos

```{r}
distE_e <- get_dist(x = cabra, #Datos sobre los cuales trabajar 
                 stand=T, #T para datos estandarizados 
                 method = "euclidean") #Método para distancia ()

distE_e
```

Repetimos el procedimiento sobre los valores estandarizados

Calculamos las distancia usando Manhattan sobre datos estandarizados

```{r}
distM_e <- get_dist(x = cabra, 
          stand=T,
                    method = "manhattan") 
distM_e
```

Calculamos las distancia usando Manhattan sobre datos estandarizados

```{r}
distM_e <- get_dist(x = cabra,            stand=T,           method = "manhattan")  
distM_e
```

Calculamos las distancia usando Minkowski sobre datos estandarizados

```{r}
distMi_e <- get_dist(x = cabra, 
            stand=T,
            method = "minkowski") 
distMi_e
```

Vamos a usar otra función del paquete base de R para el calculo de medidas

Para Minkowski debemos determinar el valor de p que es la potencia

```{r}
dist <- dist(x = cabra, #Datos sobre los cuales trabajar 
        method = "euclidean", #M?todo para distancia () 
        p=2) #Potencia para minkowski 
dist 
#Armamos los clusters 
hc_completo <- hclust(d = dist(x = cabra, method = "euclidean"), method = "complete")
```

Hacemos un dendograma

```{r}
fviz_dend(x = hc_completo, k = 3, cex = 0.9,lwd=1) + geom_hline(yintercept = 0, linetype = "dashed") + labs(title = "Agrupamiento Jerarquico Cabras", subtitle = "Distancia Euclidea, Agrupamiento completo, K=3")
```

#### Análisis para datos binarios

```{r}
binario<-as.data.frame(read_xlsx("Ejemplos_Cluster_2023.xlsx",sheet = "Binarias",range = "b2:f9",col_names = F)) 
colnames(binario)<-c("Propietario","Dependencia","Bancarizado","Auto","Remoto") 
head(binario)
```

Calculamos las distancias para una variable binaria

```{r}
do<-dist(binario, method = 'binary') 
do 
```

Hacemos un dendograma

```{r}
hc<-hclust(do) 
plot(hc)
```

Otro paquete que permite mas opciones de medidas sobre binarias es "vegan"

Distancias que permite

"manhattan", "euclidean", "canberra", "clark", "bray", "kulczynski", "jaccard", "gower", "altGower","morisita", "horn", "mountford", "raup", "binomial", "chao", "cao", "mahalanobis", "chisq" or "chord".

```{r}
library(vegan)
```

Calculamos las distancias con jaccar

```{r}
jaccar<-vegdist(binario, method = "jaccard") 
jaccar
```

Armamos los clusters

```{r}
hccompleto <- hclust(d = do, method = "complete") 
hccompleto$height 
plot(hccompleto)
```

Gráfico que permite colorear los k grupos

```{r}
fviz_dend(x = hc, k = 3, cex = 0.9,lwd=1) + geom_hline(yintercept = 0, linetype = "dashed") + labs(title = "Agrupamiento Jerarquico", subtitle = "Distancia Jaccard, Agrupamiento completo, K=3")
```
